臺灣嘉義地方法院交通事件裁定　　　　 93年度交聲字第223號
原處分機關　交通部公路總局嘉義市監理站
異 議 人即
受 處 分人　甲○○　男　42.
上列受處分人因違反道路交通管理處罰條例案件，對交通部公
路總局嘉義市監理站於93年12月9日所為之處分（原處分案號：
嘉監義字第裁00-000000號），聲明異議，本院裁定如下：
    主  文
原處分撤銷。
甲○○不罰。
    理  由
一、本件原處分機關處分意旨略以：本件受處分人即異議人甲○
    ○於民國（下同）88年12月8日上午8時58分許，駕駛車牌號
    碼RT- 9345號自用小客車，途經台一線公路頂安段北上限速
    時速70公里之車道時，經測速器測得其車速為時速99公里，
    即超速29公里而為警舉發，並依道路交通管理處罰條例第40
    條第1項、第63條第1項之規定，裁處新台幣（下同）2,400
    元之罰鍰及記違規點數1點。
二、異議人聲明異議意旨則略以：本事件之違規時間為88年12月
    8日，而裁決之時間為93年12月9日，已逾 5年，復顯逾收據
    之保存期限，即本交通違規事件罰鍰請求權應已罹於時效，
    為此聲明異議等語。
三、按90年1月17日修正前之道路交通管理處罰條例第90條第1項
    、第2項規定：「違反本條例之行為，自行為成立之日起；
    行為有連續或繼續之狀態者，自行為終了之日起，逾三個月
    不得舉發。但汽車肇事致人受傷或死亡案件，因肇事責任不
    明，已送鑑定者，其期間自鑑定終結之日起算。」、「前項
    案件自確定之日起逾三年未執行者，免予執行。」；嗣於90
    年1月17日刪除同條第2項之規定。另行政執行法第7條規定:
   「 行政執行，自處分、裁定確定之日或其他依法令負有義務
    經通知限期履行之文書所定期間屆滿之日起，五年內未經執
    行者，不再執行；其於五年期間屆滿前已開始執行者，仍得
    繼續執行。但自五年期間屆滿之日起已逾五年尚未執行終結
    者，不得再執行。」、「前項規定，法律有特別規定者，不
    予適用之。」。由上開規定觀之，所謂「前項案件自確定之
    日」起或「自處分、裁定確定之日．．．」起，應係指違反
    道路交通管理處罰條例之行為已經處罰機關依法裁決而確定
    者而言，據此，上開規定就舉發之時效及裁罰確定後之執行
    時效分別定有明文，然對於處罰機關受理違反道路交通管理
    事件後，其裁決之期限，道路交通管理處罰條例未定有明文
    ，是以，處罰機關於受理違反道路交通管理事件時，其時效
    有無限制？如有，時效為何？
（一）按違反道路交通管理事件行為人，未依規定自動繳納罰鍰
      ，或未依規定到案聽候裁決，處罰機關應於舉發違反道路
      交通管理事件通知單送達 2個月內依標準表逕行裁決之，
      違反道路交通管理事件統一裁罰基準及處理細則第44條第
      1 項定有明文。此項規定顯係主管機關即交通部與內政部
      為補充前揭道路交通管理處罰條例漏未對處罰機關於受理
      違反道路交通管理事件裁決時效所為之補充性質行政命令
      ，然因該細則第44條第1項並未規定處罰機關違反「二 個
      月」期間之規定時，有失權之效果，故解釋上該規定屬訓
      示之規定，但此是否意謂處罰機關即可恣意違反上開「二
      個月」之期間呢？答案應屬否定。
（二）次按行政行為應受法律及一般法律原則之拘束；行政行為
      ，非有正當理由，不得為差別待遇，行政程序法第 4條、
      第 6條分別定有明文。又平等原則為行政法之一般法律原
      則，係從憲法第 7條而來，亦稱為禁止差別待遇原則，意
      指行政權的行使，不論在實體上或程序上，相同事件應為
      相同處理，非有合理的正當理由，不得為差別待遇，此落
      實在行政法之具體表現即該法第6條之規定；並由憲法第7
      條之平等原則亦導出「禁止恣意原則」，意指在行政的領
      域裡，行政機關在作成決定之際，僅能依事理的觀點為行
      為，而且其所作成的一切處置，均應與其所擬規制的實際
      狀態相當，此處所謂之「恣意」是指任性，專斷毫無標準
      ，要怎麼樣就怎麼樣，隨個人好惡而決定，所以一個憲政
      、法治國家，如果任何行政行為能被證明是專斷恣意時，
      其行為即屬違法。禁止恣意原則，不僅禁止故意的恣意行
      為，而且禁止任何客觀上違反憲法基本精神及事物本質行
      為，因此，所謂恣意，實際上等同於欠缺適當的、充分的
      事理上理由。
（三）再者，除裁決確定之案件，因其違規事實及罰裁內容均已
      確定，當事人不得再對之爭執，故修正前道路交通管理處
      罰條例第90條第2項 或行政執行法第7條第1項分別規定有
      較長之3年或5年之時效外，對於違反道路交通管理處罰條
      例行為之舉發，因違規內容如：違規事實有無、違規情節
      為何及違規之行為人為何等問題均尚未確定，當事人得對
      違規內容聲明異議而表示不服，是故，因舉證之難易有其
      時效性，為使當事人、舉發機關均能適時、即時提出對己
      有利之證據，證明事實之真偽，故道路交通管理處罰條例
      第90條第1項規定除有但書之情形外，逾3個月即不得再對
      違規行為加以舉發。同樣處罰機關為裁決時，既係本於舉
      發機關所舉發之違規內容為裁決，且當事人聲明異議期間
      之起算日依道路交通管理處罰條例第87條第 1項之規定，
      亦係以接到裁決書之翌日起20日內，則本同前之法理，處
      罰機關之裁罰顯具有時效性，故主管機關基此訂定違反道
      路交通管理事件統一裁罰標準及處理細則第44條第 1項規
      定，對於未依規定自動繳納罰鍰，或未依規定到案聽候裁
      決之違規行為人，處罰機關應於舉發違反道路交通管理事
      件通知單送達 2個月內依標準表逕行裁決之。換言之，處
      罰機關為裁決時，自應受前揭主管機關所制定之行政命令
      拘束，且本於上述行政程序法第 6條所定之平等原則，即
      相同事件應為相同處理，非有合理的正當理由，不得為差
      別待遇之規定，處罰機關非有合理的正當理由，不得對於
      舉發違反道路交通管理事件通知單送達已逾 2個月之違規
      行為，再依標準表逕行裁決之。此即在揭櫫裁罰機關為裁
      罰時，不得恣意依好惡對某甲為裁罰時，即依上述規定於
      2 個月內逕行裁罰，而對某乙為裁罰時，即不具任何合理
      的正當理由，任意加以延宕，致某乙於收受裁決書後，因
      時間之經過，造成舉證困難，使其因未能適時、即時舉證
      而蒙受不利益。
（四）綜上所述，違反道路交通管理事件統一裁罰標準及處理細
      則第44條第 1項之規定，雖因未有失權效果之規定而屬訓
      示規定，但處罰機關為裁決時，本於上述行政程序法第 6
      條所定之平等原則，自應受其拘束，除有合理的正當理由
      外，不得恣意違反上開規定。是本件應探究者，厥為原處
      分機關是否有合理正當之理由於逾5年後始為裁決？
四、經查：本件異議人之違規時間（88年12月 8日）、舉發日期
    （88年12月8日）至為裁決之日（93年12月9日）止，已逾 5
    年，有舉發違反道路交通管理事件通知單、違反道路交通管
    理事件裁決書各一紙附卷可稽，此顯已逾前揭違反道路交通
    管理事件統一裁罰標準及處理細則第44條第1項：「 違反道
    路交通管理事件行為人，未依規定自動繳納罰鍰，或未依規
    定到案聽候裁決，處罰機關應於舉發違反道路交通管理事件
    通知單送達二個月內依標準表逕行裁決之。」之規定，並自
    違規、舉發之日期起已逾期達 5年，甚至較裁罰確定之案件
    執行期間 3年為長，其違反主管機關所定之前開行政命令情
    節顯屬重大。而經本院函詢原處分機關對於本件違規行為何
    以逾期逾 5年，始為裁罰之原因係：「本案因待裁決交通違
    規案件數量龐大，而人力不足，致案件之裁決偶或延遲，應
    屬難免」，有交通部公路總局嘉義市監理站94年1 月26日嘉
    監義四字第00940000240 號函在卷可稽，據此，自難認原處
    分機關如此之延宕有合理之正當理由，則原處分機關對異議
    人所為之裁決顯已違反行政程序法第六條所揭櫫之平等原則
    ，即「行政行為，非有正當理由，不得為差別待遇」，且違
    反之情節重大，其處分自難認適法。從而，揆諸前開說明，
    原處分機關對本件之裁罰期限既違反主管機關所定違反道路
    交通管理事件統一裁罰標準及處理細則第44條第 1項之規定
    ，亦違反行政程序法第 6條所定平等原則之規定，且違反情
    節重大，則原處分機關依前揭道路交通管理處罰條例所為之
    裁罰，顯有未洽，應認為本件異議為有理由，爰撤銷原處分
    並另為異議人不罰之諭知。
據上論斷，應依道路交通案件處理辦法第20條，裁定如主文。
中　　 華　   民　　　國　　94 　年　　2 　月　  22   日
                              臺灣嘉義地方法院交通法庭
                                法  官 游  悅  晨
上列正本證明與原本無異。
如不服本裁定，應於裁定送達後五日內向本院提出抗告狀（應附
繕本）。
中　　 華　   民　　　國　　94 　年　　2 　月　  22   日
                                書記官 陳  慶  時
